臺灣苗栗地方法院民事簡易判決
                       111年度苗簡字第28號
原      告  新光行銷股份有限公司

法定代理人  李明新  
訴訟代理人  謝智傑  
            梁雅鈴  
被      告  范清標  

            范光順  

            范光輝  

            陳范月娥
被 代位 人  范光明  
受 告知 人  王昭盛  
代  理  人  張美子  

上列當事人間請求代位請求分割遺產事件，本院於民國111年6月
28日言詞辯論終結，判決如下：
    主      文
一、被代位人乙○○與被告應就被繼承人范德滿所遺如附表一所示
    之遺產辦理繼承登記。
二、被代位人乙○○與被告就被繼承人范德滿所遺如附表一所示之
    遺產，應按附表二所示之應繼分比例分割為分別共有。
三、訴訟費用由兩造依附表二所示比例負擔。
    事實及理由
壹、程序事項
    被告經合法通知，未於最後言詞辯論期日到場，核無民事訴
    訟法第386條各款所列情形，爰依原告聲請，由其一造辯論
    而為判決。
貳、實體事項 
一、原告主張：原告為被代位人乙○○之債權人，已取得債權憑證
    ，對乙○○有新臺幣（下同）23萬6,489元之本息債權尚未受
    償。乙○○與被告於民國96年間繼承訴外人即被繼承人范德滿
    如附表一所示遺產（下稱系爭遺產），惟迄未辦理繼承登記
    ，無法達成遺產分割協議。乙○○怠於行使請求分割遺產權利
    ，原告為保全債權，爰依民法第242、759及1164條規定，代
    位請求乙○○與被告應就系爭遺產辦理繼承登記，並請求分割
    系爭遺產，按繼承人間應繼分比例分割為分別共有。至受告
    知人甲○○固辦理系爭遺產地價稅之分單繳納，然甲○○之父即
    訴外人王光文有出養紀錄，復無終止收養紀錄，應認已非范
    德滿之繼承人等語。並聲明：如主文第1、2項所示。（見本
    院卷第91頁）。
二、乙○○及被告均未於言詞辯論期日到場，亦未提出書狀作何聲
    明或陳述。
三、受告知人略以：系爭遺產原本都是范光會在繳地價稅，甲○○
    會去辦理地價稅之繼承人分單繳納是因為丁○○繳地價稅繳的
    很不高興才叫我們去辦，不是我們自己要去辦繳稅；對本院
    卷宗戶政函覆有王光文被收養之資料，但並無終止收養資料
    無意見等語。
四、本院得心證之理由：
  ㈠查原告主張之事實，業據其提出臺灣新竹地方法院99年度司
    執字第35970號債權憑證及繼續執行紀錄表、系爭遺產之土
    地登記謄本、范德滿戶籍謄本、繼承系統表、家事事件公告
    查詢及繼承人戶籍謄本為證（見本院卷第57至89、97至99、
    103頁），並有財政部北區國稅局新竹分局及苗栗縣政府稅
    務局竹南分局分別檢送之遺產稅課稅資料參考清單及分單繳
    納之原案資料、苗栗縣竹南鎮戶政事務所及新竹○○○○○○○○函
    覆之王光文收養資料及本院公務電話紀錄等件在卷可憑（見
    本院卷第51至53、57、187至189、199至215、241至253頁）
    ；而乙○○及被告未於言詞辯論期日到場爭執，復未提出書狀
    供本院斟酌；另受告知人亦未爭執其父王光文與養家尚無辦
    理終止收養而非范德滿繼承人之情，是本院審酌上開證據，
    堪信原告之主張為真實。
　㈡按債務人怠於行使其權利時，債權人因保全債權，得以自己
    之名義，行使其權利，但專屬於債務人本身者，不在此限。
    民法第242條定有明文。此項代位權行使之範圍，就同法第2
    43條但書規定旨趣推之，並不以保存行為為限，凡以權利之
    保存或實行為目的之一切審判上或審判外之行為，諸如假扣
    押、假處分、聲請強制執行、實行擔保權、催告、提起訴訟
    等，債權人皆得代位行使；而繼承人自繼承開始時，承受被
    繼承人財產上之一切權利，並得隨時請求分割遺產，是繼承
    人於繼承開始後，其對遺產之權利，性質上即為具有財產價
    值之權利；若執行法院已就債務人公同共有權利為查封，如
    債務人有怠於辦理遺產分割之情形，尚非不得由債權人代位
    提起分割遺產訴訟（最高法院69年台抗字第240號判例、99
    年度台抗字第392號裁定意旨、臺灣高等法院暨所屬法院104
    年法律座談會民事類提案第7號法律問題研討結果參照）。
    次按民法第242條所定代位權係債權人代行債務人之權利，
    代行者與被代行者之間，必須有債權債務關係之存在，而代
    位權之行使，須債權人如不代位行使債務人之權利，其債權
    即有不能受完全滿足清償之虞時，始得為之。倘債之標的與
    債務人之資力有關，如金錢之債，代位權之行使應以債務人
    陷於無資力或資力不足為要件（最高法院101年度台上字第1
    157號、94年度台上字第301號判決要旨）。原告為乙○○之債
    權人且迄未受償，有上開債權憑證為憑（見本院卷第97至99
    頁），而乙○○名下除附表一所示遺產外，於109、110年度均
    無所得，名下財產總額僅3萬8,200元，有本院依職權查詢之
    稅務電子閘門財產所得調件明細表在卷可參（見證物袋），
    可見其資力不足清償債務，並怠於行使遺產分割之權利，致
    原告未能就其財產受償，則原告為保全債權，代位乙○○訴請
    分割遺產，自屬有據。
　㈢再按繼承人有數人時，在分割遺產前，各繼承人對於遺產全
    部為公同共有；繼承人得隨時請求分割遺產。但法律另有規
    定或契約另有訂定者，不在此限。民法第1151條、第1164條
    分別定有明文。次按繼承人如欲終止其間之公同共有關係，
    惟有以分割遺產之方式為之，而將遺產之公同共有關係終止
    改為分別共有關係，性質上屬分割遺產方法之一（最高法院
    82年度台上字第748號判決意旨）；分割共有物既對物之權
    利有所變動，即屬處分行為之一種，凡因繼承於登記前已取
    得不動產物權者，其取得雖受法律之保護，不以其未經繼承
    登記而否認其權利，但繼承人如欲分割其因繼承而取得公同
    共有之遺產，因屬於處分行為，依民法第759條規定，自非
    先經繼承登記，不得為之，且為訴訟經濟計，當事人一訴請
    求辦理繼承登記後再為分割，並無不可（最高法院69年台上
    字第1012號判例、68年度第13次民事庭會議決議、70年度第
    2次民事庭會議決議等意旨）。經查，范德滿遺有系爭遺產
    ，迄今仍未由其全體繼承人辦理繼承登記乙情，有土地登記
    謄本在卷可參（見本院卷第57頁）。是依上開見解，在乙○○
    、被告未就其繼承之不動產辦理繼承登記前，尚未存有處分
    該物權之權利，自無法對系爭遺產為分割之處分行為。故原
    告代位請求乙○○與被告應就系爭遺產辦理繼承登記，以利分
    割，即屬有據，爰判決如主文第1項所示。
　㈣末按分割之方法不能協議決定，或於協議決定後因消滅時效
    完成經共有人拒絕履行者，法院得因任何共有人之請求，命
    以原物分配於各共有人，但各共有人均受原物之分配顯有困
    難者，得將原物分配於部分共有人；原物分配顯有困難時，
    得變賣共有物，以價金分配於各共有人；或以原物之一部分
    分配於各共有人，他部分變賣，以價金分配於各共有人。民
    法第824條第2項定有明文。又公同共有物之分割，除法律另
    有規定外，準用關於共有物分割之規定，此觀同法第830條
    第2項規定自明。是遺產之分割方法，法院有自由裁量之權
    ，不受繼承人主張之拘束，然應斟酌遺產之性質、經濟效用
    及全體繼承人利益等，公平裁量。本院審酌系爭遺產現為各
    繼承人公同共有，除乙○○外尚有其餘被告，縱依法為分割後
    ，原告亦僅請求就乙○○分得之遺產部分為強制執行；是若採
    取變價分割全部遺產，其餘被告將遭強制剝奪對遺產之共有
    、使用收益權，顯非適當之分割方法；而原告主張應由乙○○
    與被告按如附表二所示之應繼分比例分割為分別共有為適當
    ，尚未損及繼承人間之利益及公平，亦保留日後協議使用或
    各自處分其應有部分之空間，應屬妥適。故本院斟酌其性質
    、經濟效益之維持及全體繼承人之利益，認系爭遺產之分割
    方法以按應繼分比例維持分別共有為妥適，爰判決如主文第
    2項所示。
五、本件事證已臻明確，原告及受告知人其餘攻擊防禦方法及所
    提證據經審酌後，認於判決結果不生影響，爰不另逐一論駁
    。
六、訴訟費用負擔之依據：按分割遺產之訴，係固有必要共同訴
    訟，繼承人全體既因本件訴訟而得消滅就被繼承人范德滿所
    遺遺產之公同共有關係，皆受有利益，依民事訴訟法第85條
    第1項但書規定，應由乙○○與被告各按如附表二所示之訴訟
    費用負擔比例負擔（乙○○應分擔部分即由原告負擔之），方
    屬公允，附此說明。
中　　華　　民　　國　　111 　年　　7 　　月　　13　　日
                  苗栗簡易庭  法  官  顏碩瑋 
以上正本係照原本作成。 　　　　　　　　　
如對本判決上訴，須於判決送達後20日內向本院提出上訴狀。
如委任律師提起上訴者，應一併繳納上訴審裁判費。
中　　華　　民　　國　　111 　年　　7 　　月　　14　　日
                              書記官  劉立晨
附表一：
編號 遺產項目 面積 （㎡） 權利範圍 1 苗栗縣○○鎮○○○段000地號土地 124.05 全部 
附表二：
編號 當事人 或繼承人 應繼分比例 訴訟費用 負擔比例 1 原告  5分之1 2 乙○○ (被代位人) 5分之1  3 戊○○ 5分之1 5分之1 4 丙○○ 5分之1 5分之1 5 丁○○ 5分之1 5分之1 6 己○○○ 5分之1 5分之1